【裁判字號】    95,訴,530
【裁判日期】    950907
【裁判案由】    損害賠償
【裁判全文】
臺灣士林地方法院民事判決               95年度訴字第530號
原      告  甲○○
被      告  乙○○
上列當事人間請求損害賠償事件，本院於民國95年8 月24日言詞
辯論終結，判決如下：
    主      文
原告之訴及其假執行之聲請均駁回。
訴訟費用由原告負擔。
    事實及理由
一、本件原告起訴主張：原告於民國92年4 月起至93年3 月期間
    擔任臺北縣汐止市東方山河二期社區（下稱「系爭社區」）
    管理委員會主任委員，被告為系爭社區住戶，因系爭社區消
    防設備已於90年間遭逢納莉颱風水災破壞，經臺北縣政府消
    防局於92年7 月25日檢查發現諸多消防設施不合格、有欠缺
    ，命限期改善並遭罰鍰，系爭社區管理委員會始同意施作，
    期間決議及招標過程皆公告於系爭社區佈告欄中，過程公開
    透明，最後決定委由新企科技公司（下稱「新企公司」）承
    作消防設備修復工程（下稱「系爭工程」），驗收時亦通知
    全體住戶參加，並於93年3 月18日通過消防局安全設備檢查
    ，原告並無不法及損害系爭社區利益之行為；詎料，被告明
    知原告無背信之事實，誣指原告利用擔任系爭社區主任委員
    之便，逕行委由新企公司承作系爭工程，並支付新臺幣（下
    同）98萬元，遂向臺灣士林地方法院檢察署提起刑事告訴，
    幸獲臺灣士林地方法院檢察署93年度偵字第7941號不起訴處
    分在案，惟於偵查期間，被告將此事公諸於系爭社區，致原
    告名譽受有重大損害，且須停止工作出庭應訊，亦使原告受
    有精神上損害，爰依民法第184 條第1 項、第195 條第1項
    之規定，訴請被告賠償精神慰撫金50萬元及回復名譽之適當
    處分等語。並聲明：(一)被告應給付原告50萬元及自本起訴狀
    繕本送達翌日起至清償日止，按週年利率5%計算之利息。(二)
    被告應在系爭社區之佈告欄刊登向原告道歉之啟事連續三天
    。(三)原告願供擔保，請准宣告假執行。
二、被告則以：原告身為系爭社區管理委員會主任委員，未盡協
    調溝通之責，其行事及作為，均未依照公寓大廈管理條例及
    社區規約為之，被告屢次以存證信函告知原告依公寓大廈管
    理條例及社區規約召開區分所有權人會議討論系爭工程招標
    事宜，原告均置之不理；又原告未依委員會決議即自行登報
    招標，原告所陳已就系爭工程招標對被告為詳細說明亦屬不
    實，且原告受刑事訴訟時，未依公寓大廈管理條例第38條規
    定，將訴訟要旨速告區分所有權人，顯見原告不敢面對全體
    區分所有權人，是被告未對原告有故意或過失之侵權行為，
    刑事告訴更未違反善良風俗，亦未侵害原告之名譽及人格，
    原告求償精神慰撫金50萬元，顯無理由等語，資為抗辯。並
    聲明：原告之訴駁回。
三、兩造不爭執之事實：
    (一)原告曾於92年4 月起至93年3 月期間擔任系爭社區管理委
      員會主任委員。
    (二)系爭社區曾於92年7月25日經臺北縣政府消防局第四大隊
      安全檢查消防設備不合格、有欠缺，並於92年12月26日經
      複查後遭處罰鍰6 千元，經新企公司施作系爭工程後，於
      93年3 月18日通過消防局安全設備檢查。
    (三)系爭社區確僅經過社區管理委員會開會同意，並未經過區
      分所有權人會議決議通過，逕行委由新企公司進行系爭工
      程。
    (四)系爭社區管理委員會委由新企公司進行之消防工程費用為
      98萬元。
    (五)被告曾於93年7 月28日對原告提起背信之刑事告訴，並經
      臺灣士林地方法院檢察署93年度偵字第7941號以不起訴處
      分在案，復經臺灣高等法院檢察署以94年度上聲議字第23
      93號駁回再議確定。
    (六)原告亦曾對被告提起誣告之刑事告訴，並經臺灣士林地方
      法院檢察署94年度偵字第10399 號以不起訴處分在案，復
      經臺灣高等法院檢察署94年度上聲議字第4205號駁回再議
      確定。
四、得心證之理由：
    原告主張被告明知伊無背信之行為，誣指原告利用身為系爭
    社區管理委員會主任委員職務之便，逕行委由新企公司承包
    系爭工程，向臺灣士林地方法院檢察署提起刑事告訴並公諸
    於系爭社區，致原告名譽及精神上受有損害，被告應負損害
    賠償責任等語，惟為被告所否認，並以前揭情詞置辯。是本
    件爭點為：(一)系爭工程是否屬於應經區分所有權人會議決議
    之重大修繕工程？(二)被告對原告所提涉有背信罪嫌之刑事告
    訴是否構成對原告名譽之侵權行為？(三)如構成侵權行為，原
    告得請求被告賠償多少精神上之慰撫金？茲分述如下：
  (一)系爭工程是否屬於應經區分所有權人會議決議之重大修繕工
    程？
    1.按公寓大廈之區分所有權人會議，係指區分所有權人為共
      同事務及涉及權利義務之有關事項，召集全體區分所有權
      人所舉行之會議；且區分所有權人會議，由全體區分所有
      權人組成，每年至少應召開定期會議一次。而管理委員會
      ，則係指為執行區分所有權人會議決議事項及公寓大廈管
      理維護工作，由區分所有權人選任住戶若干人為管理委員
      所設立之組織；且公寓大廈成立管理委員會者，主任委員
      、管理委員之選任、解任、權限與其委員人數、召集方式
      及事務執行方法與代理規定，依區分所有權人會議之決議
      ，但規約另有規定者，從其規定。公寓大廈管理條例第3
      條第7 款、第9 款、第25條第1 項、第29條第2 項分別定
      有明文。顯見由全體區分所有權人組成之區分所有權人會
      議，應屬公寓大廈之最高意思決定機關，凡有關共同事務
      及涉及權利義務有關事項之決定，均屬區分所有權人會議
      之權限範圍，至於管理委員會則係由區分所有權人為執行
      區分所有權人會議決議事項及公寓大廈管理維護工作所選
      任之組織，其性質屬於區分所有權人會議之執行機關，其
      權限則源自於區分所有權人會議。
    2.惟為避免凡事均須由區分所有權人會議開會決議之煩，區
      分所有權人會議或規約自得依事務之性質及重要性之不同
      ，而將部分一般性、細節性或例行性之公寓大廈管理維護
      事務，授權由管理委員會決定並執行。是公寓大廈管理條
      例第11條第1 項除明定「共用部分及其相關設施之拆除、
      重大修繕或改良，應依區分所有權人會議之決議為之」外
      ，並於第36條一一列舉管理委員會之職務範圍，其中並包
      括第2 款「共有及共用部分之清潔、維護、修繕及一般改
      良」及第12款「依規定應由管理委員會申報之公共安全檢
      查與消防安全設備檢修之申報及改善之執行」等。至於公
      寓大廈管理條例第11條第1 項之「重大修繕」與第36條第
      2 款之「修繕」及第12款「改善之執行」間之區別，即應
      以修繕或改善之性質及其程度為斷，如為一般性、細節性
      或例行性之修繕或改善，且所費不多，固屬一般修繕或改
      善，而由管理委員會斟酌決定即可，惟如係共用部分或其
      相關設施之全部或大部分更新，或所需費用甚高或已逾重
      置費用之半者，則屬於重大修繕，而應依區分所有權人會
      議決議始得為之。原告主張依公寓大廈管理條例第36條第
      2 款及第12款之規定，凡屬共有及共用部分之修繕及消防
      安全設備檢修之改善行為，無論其性質如何或修繕、改善
      之程度是否重大及所費高低，一律均屬管理委員會之職務
      範圍，容有誤會，洵不足採。又判斷是否屬於重大修繕工
      程之標準，已如前述，與公共設施損害之原因則無關聯，
      是原告另主張系爭消防設施係因水災而損壞，故系爭修繕
      工程應屬一般修繕等語，亦不足採。
    3.系爭社區曾於92年7 月25日經臺北縣政府消防局第四大隊
      安全檢查消防設備不合格，其不合格之項目計有：(1)室內
      消防栓設備幫浦組件故障。(2)自動灑水設備幫浦組件故障
      。(3)泡沫滅火設備幫浦組件故障。(4)火警受信總機故障。
      (5)緊急廣播設備故障。(6)出口標示燈、緊急照明設備故障
      。(7)消防專用蓄水池幫浦組件故障。(8)排煙設備故障。有
      該大隊所出具之「限期改善通知單」影本在卷可稽（本院
      卷第8 頁）。足徵系爭社區之消防設施經納莉風災侵襲後
      ，幾乎已全部損壞，而修繕上開消防設施共需花費98 萬
      元，亦為兩造所不爭執，顯見修繕系爭社區之消防設施，
      非但須更新消防設施之大部分，且所需費用甚高，揆諸前
      揭說明，已屬於公寓大廈管理條例第11條第1 項之重大修
      繕，而應依區分所有權人會議決議始得為之。是被告辯稱
      原告未經區分所有權人會議決議，即決定施作系爭工程，
      違反公寓大廈管理條例第11條第1 項及系爭社區規約第3
      條第3 款之規定，洵屬正當，堪予採信。
    4.至於原告主張於被告擔任系爭社區管理委員期間，對於因
      風災、水災而損壞之設施所為之修復工程，亦未經區分所
      有權人會議決議即逕行施作，故原告因循舊例施作系爭工
      程，並無不妥等語，惟為被告所否認，辯稱於原告擔任主
      任委員之前，系爭社區之公共設施因風災受損之修繕工程
      費及其分攤方式，縱因時間急迫，亦會於事後召開區分所
      有權人會議追認等語。經查，稽諸原告所提出之系爭社區
      「90年【納莉】颱風災後修繕工程費明細表」及所附之支
      出單據（本院卷第79至93頁），可知該資料係向國稅局申
      報災損之用，且支出之時間均集中於90年9 月10日納莉颱
      風襲臺一週後之90年9 月19日起至90年11月28日止2 個多
      月期間，支出之項目及金額包括：地下室抽水及電器維修
      91,740元、租發電機及運費23,000元、水災緊急抽水馬達
      修護10,500元（以上3 項合計131,502 元）、挖土及整地
      費用195,000 元、環境整理（點工）174,529 元、泥漿垃
      圾清運24,000元（以上3 項合計413,205 元）、納莉颱風
      修繕零用金雜項支出51,020元、地下室污泥清除工程25萬
      元、電梯搶修46,450元、清水幫浦修理更換46,305元、配
      電盤整修47,534元、清洗水塔12,600元、維修材料費
      24,465元（以上均有附發票或收據）、柵欄機遙控14,000
      元、兒童室地板重鋪4,671 元、圖書室書櫃1,980 元、雜
      項支出14,188元（以上未見發票或收據）。顯見上開修繕
      總額雖高達2,175,620 元，惟修繕項目龐雜，並非針對單
      一公共設施之修繕支出，亦非更新特定公共設施之全部或
      大部分，且單項支出中雖以地下室污泥清除工程總價最高
      ，惟其所費25萬元尚屬非高，揆諸前揭判斷標準，各項修
      繕項目均非屬重大修繕工程甚明，與屬於重大修繕之系爭
      工程不同，自無須經區分所有權人會議決議為之。是原告
      主張其未經區分所有權人會議即逕行施作系爭工程，係因
      循舊例辦理，顯有誤會。
    5.況原告所舉上開工程均係於納莉風災後約短短2 個月期間
      內密集施作，有相當之急迫性，是系爭社區管理委員會雖
      未及召開區分所有權人會議，惟仍於91年3 月3 日區分所
      有權人會議中提報予大會追認，並提案討論各住戶應如何
      攤付該重建款項，有該次會議記錄影本在卷可佐（本院卷
      97 頁） 。又89年11月間象神颱風過境，系爭社區公共設
      施亦曾受損，管理委員會於緊急修繕完工後，亦於90年5
      月6日 區分所有權人會議中提案討論災後重建款應如何分
      攤等情，有該次會議紀錄附卷可參（本院卷96頁），另系
      爭社區亦曾於93年9 月11日風災後，召開區分所有權人會
      議決議災後重建款由每戶分攤7 千多元等情，亦為兩造所
      不爭執（95年8 月24日言詞辯論筆錄，本院卷78頁），足
      徵無論原告擔任系爭社區管理委員會主任委員之前或卸任
      之後，縱因情況緊急而不及召開區分所有權人會議，均會
      於嗣後之區分所有權人會議中提案追認及討論如何分攤修
      繕款。而系爭社區係於92年7 月25日經臺北縣政府消防局
      第四大隊安全檢查消防設備不合格，嗣於92年12月26 日
      複查仍不合格始遭處罰鍰，已如前述，於此5 個月期間，
      原告實有充裕時間召集區分所有權人會議決定是否或如何
      施作系爭工程，原告陳稱時間緊迫等語，尚難採信。又於
      系爭工程施作期間，被告即曾以存證信函要求原告召開臨
      時區分所有權人會議，有附於臺灣士林地方法院檢察署93
      年度偵字第7941號偵查卷內（第13頁）之存證信函影本可
      稽，且曾經系爭社區內39位區分所有權人簽名連署請求召
      集臨時區分所有權人會議（偵查卷第65至103 頁），惟原
      告均未召集臨時區分所有權人會議。縱認施作系爭工程時
      間緊迫而不及召開臨時區分所有權人會議，惟原告於施作
      系爭工程完工驗收並經消防檢查通過後，亦未於嗣後之定
      期區分所有權人會議中提請大會追認。是原告主張其未經
      區分所有權人會議決議即逕行施作系爭工程，係因循舊例
      ，並無不妥等語，實與事實不符，不足採信。
  (二)被告對原告所提涉有背信罪嫌之刑事告訴是否構成對原告名
    譽之侵權行為？
    1.次按因侵權行為所發生之損害賠償請求權，以有故意或過
      失不法侵害於他人權利，或故意以背於善良風俗之方法，
      加損害於他人為成立要件。此觀民法第184條第1項規定即
      明。所謂故意係指行為人對於構成侵權行為之事實，明知
      並有意使其發生或預見其發生，而其發生並不違背其本意
      而言。因之故意或過失以提起刑事告訴之手段，侵害他人
      權利之情形，必須行為人對於其提起刑事告訴係屬侵權行
      為之事實，明知並有意使其發生，或預見其發生，而其發
      生並不違背其本意，或怠於善良管理人之注意，始足當之
      。如提起刑事告訴，乃依法正當行使訴訟權，即無故意或
      過失不法侵害他人權利之情事。
    2.系爭工程既屬於公寓大廈管理條例第11條第1項及系爭社
      區規約第3條第3款所規定之重大修繕，應經區分所有權人
      會議決議始得為之，惟當時並無急迫情事致無法及時召開
      區分所有權人會議之情形，且過去亦無相同之慣例可供依
      循，原告竟僅經管理委員會之決議，即逕行發包施作系爭
      工程，施工期間經被告以存證信函要求召開區分所有權人
      會議討論，以及系爭社區內39位區分所有權人以書面連署
      要求召集臨時區分所有權人會議，原告均拒絕依法召集區
      分所有權人會議，嗣於系爭工程完工驗收並經消防檢查通
      過後之定期區分所有權人會議中，亦未將系爭工程項目、
      費用及住戶應如何分攤等事項提請大會追認及討論，致全
      體區分所有權人喪失事前討論分析及事後檢討之監督機會
      ，均如前述，顯見原告於為系爭社區全體區分所有權人處
      理事務時，確已違背依上開規定所負之義務，已有致生於
      全體區分所有權人之財產或其他利益之虞，被告甚至多次
      要求閱覽系爭社區之設備及財產清冊，均未見被告有將新
      施作完成之設備或財產造冊列管，被告秉諸系爭社區之區
      分所有權人之地位，本即有權監督原告關於公共設施之建
      設及費用之支出，是被告於用盡上開一切手段後，基於客
      觀上合理之懷疑，對原告提起涉有背信罪嫌之刑事告訴，
      亦屬依法正當行使訴訟權，縱嗣後經檢察官查明並無損害
      全體區分所有權人財產或其他利益之情事，而對原告為不
      起訴之處分，揆諸前揭說明，仍難認被告有何故意或過失
      不法侵害原告名譽權之可言。
    3.綜上所述，被告對原告提起涉有背信罪嫌之刑事告訴，與
      民法第184條第1項所定因故意或過失不法侵害他人權利或
      故意以背於善良風俗之方法加損害於他人之侵權行為要件
      不符。從而，原告基於民法第184條第1項、第195條第1項
      之規定，訴請被告賠償精神慰撫金50萬元及回復名譽之適
      當處分，即屬無據，為無理由，應予駁回。原告之訴既經
      駁回，其假執行之聲請，亦失所附麗，應併予駁回。
  (七)被告對原告提起涉有背信罪嫌之刑事告訴既不構成侵權行為
    ，則第(三)爭點即無審酌之必要，附予敘明。
五、本件判決基礎已臻明確，兩造其餘之攻擊防禦方法及訴訟資
    料經本院斟酌後，核與判決不生影響，無一一論述之必要，
    併予敘明。
據上論結，原告之訴為無理由，依民事訴訟法第78條，判決如主
文。
中    華    民    國    95    年    9     月    7     日
                  民事第二庭  法  官  張國勳
以上正本證明與原本無異。
如對本判決上訴須於判決送達後20日內向本院提出上訴狀。
中    華    民    國    95    年    9     月    12    日
                              書記官  秦慧綺


司法院資訊處製作；財團法人民間司法改革基金會備份。
